【裁判字號】    98,訴,1394
【裁判日期】    990330
【裁判案由】    妨害自由
【裁判全文】
臺灣屏東地方法院刑事判決              98年度訴字第1394號
公  訴  人  臺灣屏東地方法院檢察署檢察官
被      告  甲○○
上列被告因妨害自由案件，經檢察官提起公訴（98年度偵字第71
22號），本院判決如下：
    主  文
甲○○共同犯私行拘禁罪，累犯，處有期徒刑伍月，如易科罰金
，以新臺幣壹仟元折算壹日。
    事  實
一、甲○○前於民國96年間，因違反毒品危害防制條例案件，經
    臺灣新竹地方法院以96年度竹簡字第295 號判決判處有期徒
    刑3 月確定，嗣經同院以96年度聲減字第2659號裁定減刑，
    於97年3 月10日縮短刑期執行完畢。甲○○與乙○○係朋友
    ，緣乙○○因先前購買之權利車遭銀行查扣，於98年5 月4
    日上午，駕駛汽車搭載不知情之林倩伊、鄭傑鴻等人前往臺
    中市，欲洽從事權利車事務處理之丙○○另行購買權利車，
    惟之後因故無果，雙方同返臺中市○○街32巷30號2 樓丙○○男友李俊興之住處，至同日中午時分，丙○○搭乘乙○○
    駕駛之汽車，為之引領前往南下方向之高速公路交流道，途
    中乙○○為索討Mazda 廠牌Mazda6型權利車，遂起意剝奪丙○○行動自由（此部分經檢察官以乙○○涉有擄人勒贖罪嫌
    ，提起公訴），未在交流道前停留讓丙○○下車，即駕車直
    接南下，剝奪丙○○行動自由，途中乙○○曾停留不詳地點
    ，並持槍以槍柄毆擊丙○○頭部（傷害部分未據告訴）。其
    後於當日晚上，乙○○將丙○○載往屏東縣林邊鄉某處小吃
    店，並將甲○○約至該處；用餐完畢後，乙○○將丙○○、
    甲○○搭載至某處，待另2 名真實姓名年籍均不詳之男子上
    車後，乙○○即承前妨害自由之犯意，並與甲○○及該2 名
    成年男子共同基於妨害自由之犯意聯絡，由乙○○駕駛汽車
    將丙○○載往屏東縣屏東縣東港鎮○○路56號勝友旅社，於
    98年5 月4 日凌晨4 時許抵達該旅社後，即將丙○○拘禁在
    其內302 室，推由該2 名男子先行看守，不久至同日上午7
    、8 時許，甲○○赴抵該旅社後，則由甲○○一人續行看守
    。迄至當日晚上8 時許，丙○○藉需購藥為由，趁甲○○帶
    同外出購藥而未注意之際，在屏東縣東港鎮○○路上，向路
    旁之檳榔攤人員求救，該員乃聯絡在屏東縣政府警察局東港
    分局東港派出所擔任員警職務之友人謝明峻，適謝明峻備勤
    期間，隨即獲報到埸將丙○○帶回派出所，並通知臺中市政
    府警察局第五分局員警林國雄帶同丙○○、李俊興，於98年
    5 月5 日凌晨0 時許，率隊前往勝友旅社，嗣於查訪期間，
    逮捕斯時另案通緝中之甲○○，因而循線查獲。
二、案經臺灣屏東地方法院檢察署檢察官主動簽分偵查起訴。
    理  由
壹、證據能力部分：
    按被告以外之人於審判外之陳述，雖不符刑事訴訟法第159
    條之1 至第159 條之4 之規定，而經當事人於審判程序同意
    作為證據，法院審酌該言詞陳述或書面陳述作成時之情況，
    認為適當者，亦得為證據。當事人、代理人或辯護人於法院
    調查時知有第159 條第1 項不得為證據之情形，而未於言詞
    辯論終結前聲明異議者，視為有前項之同意，同法第159 條
    之5 第1 項、第2 項定有明文。立法意旨在於傳聞證據未經
    當事人之反對詰問予以核實，原則上先予排除，惟若當事人
    已放棄反對詰問權，於審判程序中表明同意該等傳聞證據可
    作為證據，基於尊重當事人對傳聞證據之處分權，及證據資
    料愈豐富，愈有助於真實發見之理念，且強化言詞辯論主義
    ，使訴訟程序得以順暢進行，上開傳聞證據亦均具有證據能
    力。查本案據以認定被告犯罪事實存否之被告以外之人之言
    詞或書面陳述，被告及檢察官於本院審理時，均同意作為證
    據，且於本院言詞辯論終結前，均未聲明異議，而本院審酌
    該言詞陳述及書面陳述作成之情況，未見有何不適當之情形
    ，故依前開規定，均得為證據。
貳、實體部分
一、訊據被告甲○○固坦承與丙○○共處近1 日，惟矢口否認涉
    有共同妨害自由犯行，辯稱：並非奉乙○○之命看守丙○○
    ，係乙○○邀伊至屏東縣林園鄉某小吃店一同用餐，因丙○○毒癮發作，要求代為向友人調取海洛因，乃一同前往勝友
    旅社等候伊友人「阿棋」回覆，期間尚曾陪同至旅社外購買
    飲食，未妨害丙○○自由云云。然查：
（一）上開犯罪事實，業據證人丙○○於警詢、偵查及本院審理
      中證述：乙○○因所駛權利車懸掛他車牌，於98年4 月15
      日在臺中市區遭銀行委外人員尋獲，乃委託取回車內物品
      。嗣乙○○於98年5 月3 日前來臺中拜訪，欲另購權利車
      ，因適逢假日無從看車，且乙○○尚未支付15萬元價金，
      應無資力購買；嗣帶同返回臺中市○○街32巷30號2 樓伊
      承租與男友李俊興居住之處所。於98年5 月3 日中午12時
      許，乙○○因不諳南下路線，要求引領至高速公路交流道
      ，伊僅持男友交付供回程之計程車車資200 元，未攜帶行
      動電話或他物品，便搭乘乙○○汽車指引往交流道；然乙○○卻直接南下，並以電話向男友強索Mazda 廠牌之權利
      車，伊向乙○○借用行動電話與男友聯絡，經告知已遭綁
      架，應儘速下車，然斯時已在高速公路行駛，無法下車；
      抵達屏東後，乙○○曾持手槍，以槍柄敲擊伊頭部，致使
      臉頰腫起；南下途中，同車之林倩伊及另一不詳姓名之年
      輕人均未對伊動手。於98年5 月3 日傍晚4 、5 時許，乙○○帶同至友人住處休息，伊吵鬧要求返回臺中未獲置理
      。當日晚上11時許，乙○○搭載伊與該友人至某小吃店用
      餐，在該處遇到被告，乙○○將該友人載回住處後，另有
      2 男1 女上車，乙○○駕車搭載該2 男1 女、伊及被告往
      勝友旅社。途中渠等解散，係由乙○○及被告以外之另2
      名男子將伊強行載往屏東縣東港鎮○○路勝友旅社。於98
      年5 月4 日凌晨近天亮時分抵達，該2 名男子受派陪同進
      入旅社，並在其內302 室輪流看守，使伊不能離開，天亮
      後換由被告看守，該2 名男子便先行離去。被告曾表示係
      受乙○○委託看守，並稱須待乙○○返回旅社。嗣伊以不
      舒服需買安眠藥，且在通緝中為由，請託被告進入藥局代
      購藥物，即趁被告不注意時向外求援，結果他人報警處理
      ，警方乃將伊帶回屏東縣警察局東港分局東港派出所；於
      98年5 月4 日晚上8 時許脫困前，均遭軟禁在旅社。另經
      告知男友上情後，因男友曾於98年5 月3 日報警稱伊遭人
      綁架，乃通知原承辦員警一同赴往東港分局接伊，並由伊
      依憑記憶引領警方前往軟禁處所，當場逮捕尚未離去之被
      告，乙○○則開槍駕車逃逸等語明確（見警卷一第4 至7
      頁，偵卷一第74至77頁，本院卷第95頁背面至第99頁背面
      ）。核與證人李俊興於警詢中證稱述：與女友丙○○均從
      事汽車協尋工作，於98年5 月3 日上午10時30分許，丙○○帶看車客人2 男1 女至伊僑孝街32巷30號2 樓家中聊天
      、飲食，其中一人綽號「阿忠」；約中午12時17分，丙○○送該2 男1 女下樓後，卻遲遲未見返回；約下午1 時許
      ，伊接獲「阿忠」來電表示丙○○與渠等一起，將帶往屏
      東，要求伊於98年5 月4 日必須準備權利車交付。因丙○○遭人控制行動，擔心發生危害，故報警處理等語相符（
      見警卷一第8 至14頁）。此外，並有臺中市警察局第五分
      局松安派出所受理報案三聯單、受理各類案件紀錄表在卷
      可證（見警卷一第23至24頁）。
（二）又上開租用勝友旅社房間及丙○○獲救過程，亦分別據證
      人即勝友旅社管理人陳素鐘於警詢、偵查中證述：與先生
      許熙照在屏東縣東港鎮○○路56號共同經營勝友旅社，98
      年5 月5 日凌晨0 時45分許旅社休息，過約10至15分鐘後
      ，有3 名男子出示證件表示係警察，要求辨認帶同前來在
      車上之女子是否曾經在旅社居住，伊認出該女子曾於98年
      5 月4 日凌晨4 時許，與2 名男子承租一房間，然渠等出
      出入入，無法確定現時房內人數。嗣其中一房客恰巧下樓
      ，警方便予逮捕，查證同時，疑有同夥尋訪，警方趨前攔
      查，然該疑似同夥之男子旋即駕車逃逸，離去之際，尚持
      槍枝朝警方擊發等語（見警卷三第9 至11頁、偵卷一第6
      至8 頁）；及證人即受理李俊興報案之臺中市警察局第五
      分局員警林國雄於偵查中及本院另案審理中證述：丙○○
      遇一東港派出所員警謝明峻而獲救脫困，丙○○因在通緝
      中，故在東港分局冒用胞姊名字。李俊興通知伊等共赴東
      港分局，再帶同丙○○前去勝友旅社瞭解案情，嗣發現被
      告猶在現場，經丙○○指認為看守人員之一等語（見偵卷
      一第50頁、本院卷第74至75頁）；暨證人即屏東縣警察局
      東港分局東港派出所員警謝明峻於偵查中結稱：於98年5
      月4 日晚上9 時許之備勤期間，因丙○○向經營檳榔攤之
      友人求援，經該友人撥打電話聯絡伊，到場後丙○○向伊
      呼救，表示遭人押至東港，便將丙○○帶回派出所，並聯
      絡伊先生，期間丙○○僅一直哭泣等語明確（見偵卷一第
      170 頁）。
（三）被告固以前揭情詞置辯，乙○○於警詢、偵查及本院審理
      中亦陳稱：與丙○○不甚熟識，係原權利車經銀行取回，
      一臺中友人交付丙○○名片供聯絡後始認識。於98年5 月
      3 日因權利車事宜載同丙○○南下，同車有女友林倩伊、
      鄭傑鴻。至臺中牽車無果返回南部後，鄭傑鴻便先行離去
      ，晚上前往屏東縣林邊鄉某小吃店途中，被告撥打電話予
      伊，遂邀約一同用餐，被告與丙○○應不認識，為2 人介
      紹時，感覺為首次見面，另有一被告之友人陪同到場，該
      人有施用毒品，丙○○於膳席間似毒癮發作，便請該名被
      告之友人代為聯絡洽購海洛因，被告則要求伊載同至友人
      住處附近，伊便將被告、丙○○載至東港速食店附近下車
      ，伊對於之後事情一無所悉，原要搭載丙○○前往乘坐高
      鐵，係丙○○稱由被告載送即可，不知丙○○與被告至勝
      友旅社，期間並無擄人勒贖或妨害自由之事，亦未曾持槍
      毆打丙○○，或命令被告看守丙○○。於翌日詢問被告，
      被告回稱已送丙○○搭乘高鐵返回。其後所以至勝友旅社
      係因被告撥打電話稱與人衝突，始過去查看云云（見警卷
      一第1 至2 頁，警卷三第7 頁，偵卷一第51、114 至117
      頁，本院卷第51頁背面至第54頁背面）。其中關於被告、
      乙○○均未剝奪丙○○行動自由或予拘禁等詞，2 人所述
      雖然合致；惟細繹渠等各於偵查、本案及另案審理中之陳
      述內容（見偵卷一第162 頁倒數第10至11行、本院卷第35
      頁、第54頁倒數第4 至15行、第54頁背面第1 至3 行、第
      58頁背面、第66至67頁），其中關於在屏東縣林邊鄉某小
      吃店一同用餐之男子究係被告或乙○○帶來之友人；丙○○係委請被告為之調取海洛因，抑或係向在場之被告友人
      表示需用毒品；飲食完畢後，乙○○意要載送丙○○乘坐
      高鐵，抑或載同被告與丙○○搭乘公車；被告曾否向乙○○借款供作支付旅館費用；乙○○曾否要求被告與丙○○
      在勝友旅社等候，即乙○○是否知悉被告、丙○○前往勝
      友旅社；被告係因勝友旅社鄰近友人住處，或係曾經投宿
      該旅社，而請乙○○搭載至旅社附近等節，均有出入。且
      乙○○就邀約被告至林邊鄉某小吃店用餐前，係由何人主
      動撥打電話聯絡對方，其先後於本院審理中、另案訊問程
      序中所陳，亦見不同（參本院卷第54頁第12至13行、第59
      頁第11至12行）。又被告於另案審判中原供：應邀至林邊
      鄉某小吃部用餐後，有伊、乙○○、林倩伊及丙○○等共
      4 人，之後乙○○要搭載伊、丙○○乘坐公車返家，然至
      勝友旅社附近時，丙○○在車上詢問能否代為調取海洛因
      ，便與丙○○至勝友旅社等候友人送交海洛因，然之後並
      未調得云云（參本院卷第66頁背面）；復改稱：係乙○○
      駕駛汽車送伊等至勝友旅社附近，要搭載2 人乘坐公車云
      云（參本院卷第66頁背面至第67頁），不僅上開供詞迥然
      有別；且就林倩伊有無一同在屏東縣林邊鄉某小吃店用餐
      ；一同飲食之人除被告及乙○○外，有無另一男子；丙○○有無明白對之表示係毒癮發作；如有，稱犯癮之時間係
      於用餐之際，或係乘坐乙○○汽車時；丙○○逕自離去時
      ，其在藥房買藥，或係進入便利商店購買飲料；乙○○是
      否知悉渠與丙○○在勝友旅社，及有無囑咐被告與丙○○
      在旅社等候等情，被告歷次於偵查及本案、另案審理中所
      陳，均見不一（見偵卷一第162 頁，本院卷第35頁至第35
      頁背面、第66至68頁）。參以丙○○進入勝友旅社時間係
      於當日凌晨4 時許，業據證人陳素鐘證述如前，且為被告
      於偵查中所是認（見偵卷一第162 頁倒數第8 至9 行）；
      以當時凌晨時分，在進入旅社前不久，公車、高速鐵路應
      早屬休息停駛時段，丙○○顯無可能在該時間搭乘公車或
      高鐵返回臺中，可見被告、乙○○所敘內容非惟互核有異
      ，各自說詞又存有前後矛盾、與事實不符之瑕疵，能否逕
      予採信，實有疑義。
（四）次且，乙○○於98年5 月3 日上午，為權利車事宜至臺中
      詢訪丙○○，其後索車、看車無果，因洽購另權利車糾紛
      帶同丙○○至屏東，直至98年5 月3 日晚上，在屏東縣林
      邊鄉某小吃店用餐時，2 人就權利車標的、價金、交付等
      事項，迄未達成共識等事實，此據證人丙○○、乙○○證
      述如前，核與證人林倩伊於偵查中之證詞相符（見偵卷一
      第181 至182 頁），並有車上物取回切結書、訪客登記表
      等附卷足佐（見偵卷一第144 至145 頁）。則丙○○與乙○○本非舊友，不過偶因從事權利車事務而認識；雙方又
      已因權利車事宜產生糾紛，在此情形下，如單獨與乙○○
      及乙○○帶同之友人前往陌生不熟悉之縣市，不啻隻身涉
      險。又據證人丙○○於警詢中證述：當日適值週日放假，
      無法看車等語在卷（見警卷第6 頁第7 至9 行），而98年
      5 月3 日確為週日例假，一般當舖、車業店家泰未營業；
      且倘帶同乙○○南下看車，當不會未事先與店家聯繫確認
      可供看車後，始引介前往，以免長途跋涉至高屏地區後，
      卻逢店家休息而徒勞往返；亦不致未攜帶自己慣常使用之
      行動電話，方便聯絡熟識、曾有往來之銷售權利車店家。
      尤以丙○○未攜帶行動電話或其他物品，尚須向乙○○借
      用行動電話聯絡男友，其後則向被告商借，俾能與乙○○
      通話等情；益見丙○○係認乙○○不諳路線，將之指引至
      交流道後，短時間即可返回，毋庸準備、攜帶何物，乃會
      於倉促之間出發，詎上車後，突遭剝奪行動自由，挾持南
      下。況乙○○於另案審理之際，亦承認其載同丙○○南下
      ，進而向李俊興要求交付汽車之行為，確觸犯恐嚇取財罪
      名（參本院卷第81頁背面本院98年度重訴字第19號99年1
      月28日審判筆錄），足認丙○○在與乙○○前往屏東之期
      間，確非出於自願，行動自由業經剝奪甚明。而據被告於
      本案及另案審理時均稱：在屏東縣林邊鄉某小吃店內，聽
      聞乙○○與丙○○談論權利車之事，丙○○表示須再支付
      款項，方能看車；乙○○則認已多次交付金錢，丙○○如
      此要求，似係裝傻；因2 人商議不甚順利，乙○○稱無法
      遂丙○○之意再予付款；待膳食用畢，丙○○即表示要回
      臺中等語明確（參本院卷第66頁背面）。顯然丙○○與乙○○間早因權利車之事而生嫌隙，直至98年5 月3 日晚上
      ，在屏東縣林邊鄉某小吃店內，均未能圓滿解決、達成合
      意。復核諸證人丙○○上開證詞，可知丙○○既已認為乙○○並無資力購車，且必須再支付價金為由，拒絕乙○○
      看車、購車要求；乙○○亦因此語帶不滿，則氣氛當難謂
      融洽，以乙○○之立場而言，其於取車、看車無著後，已
      著手所承認之恐嚇取財行為，豈會出於介紹丙○○與被告
      認識之目的，而邀約被告一同用餐；且席間對於丙○○答
      覆須再取款，已見不悅，堪認其之後前往勝友旅社途中，
      另外載同2 名男子上車，意在藉由人數及男子體型、氣力
      上之優勢，使丙○○見狀，心理上受到壓迫，自知無法脫
      離數名男子之監控、看守，不敢任意離去。而被告早於用
      餐時聽聞乙○○與丙○○討論過程甚為不睦，對於上情應
      有所知悉，被告對於乙○○妨害自由犯行非無預見。是其
      猶於丙○○遭拘禁在勝友旅社302 號房間時，擔任看守職
      務，與乙○○當有妨害自由之犯意聯絡及行為分擔至明。
      況就丙○○角度觀之，其已表明要返回臺中，且尚有同居
      之男友李俊興在租屋處等候，如非被迫，衡無可能與乙○○之友人即被告前往旅社停留休憩或住宿。且被告於偵查
      中供承：丙○○向伊借用行動電話聯絡乙○○，未使用與
      其他親友通話等語在卷（見偵卷一第162 頁）；因丙○○
      早於借用乙○○所有行動電話與其男友李俊興聯絡之際，
      知悉李俊興認為係遭挾持，詳前述，則縱自願與被告在旅
      館稍作停留，當會試行聯繫李俊興表示安全無虞，以免李
      俊興擔心，甚且或因誤會而前往報警，徒生枝節；當不會
      反與素不相識之被告及另2 名男子在旅社房間共處長達約
      16小時，期間竟僅與已生糾紛之乙○○通話，足認顯然係
      有外在因素迫使其不得不然，無法依自由意志而為行動甚
      明；末參照被告於偵查中供陳：乙○○搭載伊與丙○○前
      去旅社，囑咐2 人在該處等候等語明確（見偵卷一第162
      頁倒數第10至11行），以及證人丙○○於本院審理中證述
      ：要求離去時，被告表示須待乙○○到來，表情甚是為難
      等語（參本院卷第99頁），適得推知被告確係受乙○○指
      示看守丙○○，此亦所以丙○○須撥打電話予乙○○，央
      求乙○○指示放行，方可能獲准離去。
（五）乙○○曾經持槍毆打丙○○，業據證人丙○○證述如前；
      而乙○○於98年5 月5 日凌晨0 時許，在勝友旅社前遭警
      趨往盤查時，曾持仿BERETTA 廠M9型之改造手槍擊發，嗣
      於98年6 月3 日上午10時30分，經警持拘票前往屏東縣林
      邊鄉○○路457 號愛之旅汽車旅館215 號房，將之拘提到
      案時，當場扣得其持有之槍彈數件，此據乙○○於偵查及
      另案審理中陳述明確（見偵卷一第11至13頁、本院卷第58
      頁背面至第59頁），並有扣押物品清單、扣押物品目錄表
      在卷可佐（見警卷二第18至19頁、偵卷一第153 頁）。邇
      來政府為降低犯罪率，除策動、規勸主動報繳槍械，更嚴
      格執行查緝槍彈，警方多將之列為積極偵辦、限期破案之
      案件，以期杜絕槍彈、遏止犯罪，亦屢透過媒體報導經破
      獲持有槍彈者，多受處重罪、重刑，資以警惕民眾切勿觸
      法；職是，一般人當均悉持有槍彈之行為，饒涉重罪，持
      有者更不會任意出示無特殊信賴關係之人，無端使自己遭
      舉報、查緝之風險大為增加。以上述乙○○與丙○○並非
      舊識，復業因權利車事宜產生糾紛之情形以觀，苟非乙○○曾持槍毆擊丙○○，丙○○當無由知悉乙○○持有槍枝
      之事實，是證人丙○○前述遭乙○○持槍毆打面部，導致
      臉頰腫起乙情，非無其據。又一般人對於持槍者避之唯恐
      不及，丙○○獨自一人被挾持至異地，又遭以槍柄毆打，
      若非乙○○所為已造成其心理之強制，當不會隨乙○○至
      屏東縣林邊鄉某小吃店內用餐，其行動自由確受妨害乙節
      ，洵堪認定。再查，瘀腫類型之傷害，多可逕自傷勢外觀
      、範圍、顏色，判斷傷害造成之時間；以槍枝質地甚為堅
      硬，臉部又係明顯可觀察之人體部位，丙○○遭持槍毆打
      所可能導致之傷害，應會立時呈現在臉部表層，可認其於
      警詢及本院審理中所述：遭毆後臉頰腫起，抵達旅館時，
      亦仍係發腫狀態等語（見警卷一第6 頁、本院卷第99頁背
      面），當屬可取。而被告在與丙○○一同飲食，及繼而前
      往旅社相處甚久，應見及丙○○臉部瘀腫，且可判斷係不
      久前與乙○○共處之期間所造成，即被告對於丙○○在前
      不久應受暴力對待，乃至無法反抗，始會聽任乙○○夥同
      男子將之帶往旅社，非無預見，就其看守行為係剝奪丙○○行動自由，且達私行拘禁程度，自難諉為不知。而就被
      告於偵查中已直陳：乙○○搭載伊與丙○○至旅社，指示
      伊等在旅社等候等語綦詳（見偵卷一第161 頁背面倒數第
      5 至6 行、第162 頁倒數第10行），迄至本院審理期間，
      卻改口稱：被告係搭載伊等至旅社附近，未一同前往，不
      知之後伊與丙○○前往旅社乙事云云（參本院卷第66至67
      頁）；其避重就輕、迴護共犯之情可見一斑，所辯自難憑
      採。參以丙○○在旅社期間，至旅社樓下購買飲食，均由
      被告陪同；以被告於本院準備程序所述購買麵食、飲料之
      地點，不過在勝友旅社對面（參本院卷第35頁），距離應
      在咫尺，丙○○自行前往，猶不致迷路，如非出於看守之
      意，何須亦步亦趨跟隨，由是更見被告控制、看守丙○○
      之意。
（六）另丙○○係由2 男子陪同進入旅社之事，業據證人丙○○
      、陳素鐘分別於警詢及本院審理中證述在卷（見警卷第10
      頁、本院卷第97頁），丙○○、陳素鐘與被告素不相識，
      陳素鐘不過因經營勝友旅社，適遇被告、丙○○租用房間
      ，亦無證據顯示其與丙○○、乙○○或被告間有何利害關
      係，而有編造故事之必要，應認其2 人證詞就此部分，堪
      予採認。被告辯稱：僅伊一人與丙○○進入旅社云云，容
      屬子虛。又設若丙○○係毒癮發作，始與被告一同前往旅
      社稍事休息，等候可代為調取海洛因之友人回覆，當毋庸
      另差由2 名未一同在屏東縣林邊鄉飲食之男子陪同丙○○
      進入旅社。佐之丙○○明知自己已遭通緝在案，獲救後在
      派出所時，尚且冒胞姊蕭喬鈴之名，以免通緝犯之身分遭
      發覺，於等候李俊興前來期間，猶哭泣不止，此詳證人丙○○於本院審理中及證人謝明峻、林國雄於偵查中分別證
      述綦詳（見偵卷一第128 、170 頁，本院卷第97頁背面）
      ；則丙○○應知報警處理後，其通緝犯之身分恐經發覺，
      極可能立時送交執行，益徵其所以甘冒此風險，饒係因行
      動自由遭剝奪、受拘禁之程度甚為嚴重，非藉助警力無法
      脫困，經權衡通緝身分曝光後，不過依法接受執行，相較
      當下凶險不測，乃以保全人身自由、安全為優先考量，進
      而趁隙向路人求援報警；李俊興當亦係研判丙○○已然涉
      險，始決意報案。矧丙○○倘未受拘束，可任意行動，焉
      有必要待至被告進入店內購物，未置一語即突然離去，足
      認其必須藉請被告代為購買物品之機會，趁被告看管、監
      控稍微鬆懈，旋向路人求助，方可能脫困，更堪認證人丙○○上開證詞，較諸被告及乙○○等人之陳述，而為可信
      。又證人丙○○與被告素不相識，迄至98年5 月4 日晚間
      ，被告應乙○○邀約一同用膳時，始知此人；即使與乙○○因權利車事宜而一時爭執不下，猶無誣攀被告之理。甚
      者，丙○○當時外傷不過臉部腫起，然在派出所等候期間
      ，既已獲救，卻持續哭泣，顯係仍然憚懾於先前受長時間
      之拘禁及遭人持槍毆擊之狀況，過於震撼、驚嚇，乃至情
      緒久久無法平復。果其係自願南下，且單純因需用海洛因
      而與被告在旅社房間等候，衡無可能於獲救後，出現如此
      強烈之自然反應。由是同可印證證人丙○○所述遭私行拘
      禁、妨害自由之過程，始與事實相符。
（七）況且，如被告係因丙○○毒癮發作，為之轉請友人調取海
      洛因，乃至勝友旅社等候，則不過可能涉有幫助施用第一
      級毒品嫌疑，且丙○○終未取得海洛因施用，依幫助犯從
      屬正犯之法理，被告未必成罪。然此項前往旅社之原因卻
      與被告究有無參與私行拘禁、妨害自由犯行之判斷，至關
      重要，被告豈有捨此有利自己之事項不陳述之理；然其於
      偵查中就此節竟隻字未提，迄至本院程序進行時，方作此
      供述，是否臨訟編篡，已非無疑。倘基於避免遭疑涉販賣
      或轉讓第一級毒品等重罪之想法，初即不會為非屬親故之
      丙○○詢問調取毒品；縱見丙○○毒癮發作、身體不適，
      而有不忍，轉告聯絡購毒之管道亦為已足。職此，被告知
      悉自己業經通緝，與丙○○更係初見，不過在用膳之際短
      暫相處，又依丙○○前揭證述可知其僅攜帶200 元乙情，
      實難被告在未確認丙○○有無現款、資力，可支付購毒價
      金之情形下，甘冒風險為之聯絡調取海洛因。另核諸其於
      本案及另案審理中供稱：旅社休息期間，於購買麵食前，
      綽號「阿棋」之友人已回覆無法取得海洛因交付；在丙○○不舒服之情形下，伊一整天均無撥打電話詢問友人有無
      調到藥云云（參本院卷第35、68頁），足認其殊無為丙○○積極詢問調取海洛因之意。則被告明知無從代為取得海
      洛因，丙○○可能因出現戒斷症狀引人注意或有送醫必要
      ，致生其他事端，其與丙○○共處一室，當難脫免嫌疑；
      詎未再洽詢取得海洛因，或私下報警、送醫，或自行通知
      乙○○，亦無為明哲保身而儘速離去，反猶與丙○○一同
      在勝友旅社停留十數小時，卻未作任何進一步之反應、處
      理，其舉容與常理有悖。末參照證人陳建宗於另案審理中
      證述：逮捕被告後，隨即至所租宿之房間，其內僅見甲基
      安非他命1 包，被告表示為其所有等情（參本院卷第73頁
      ），即該302 室房間內並未搜獲施用海洛因之相關器具，
      實無由驟予採信被告此部分之辯解。
（八）至證人陳素鐘固於警詢中證稱：被告係偕同丙○○進入旅
      社之2 男子其中1 人云云（見警卷三第10頁）；然據其同
      次警詢時證述內容，可知丙○○受拘禁在302 號室期間，
      該房間出入頻繁；以一般旅社經營之情形，管理人每日應
      見過多位房客面貌，衡之被告在旅社待留時間數倍於另2
      男子，陳素鐘對於其記憶自較深刻，非無可能係延續此刻
      板印象，而作上開指認。則在別無其他客觀證據足徵證人
      陳素鐘能確切辨認無誤，洵應以曾與被告一同飲食，其後
      又共處一室甚久時間之證人丙○○於本院審理中所述，較
      為可採。另證人丙○○先後於警詢、偵查及本院審理時，
      關於乙○○搭載南下途中曾停留地點、毆打臉頰之左右部
      位、偕同進入勝友旅社並看守之人數，及被告參與看守之
      時間，若有不同。惟按證人之陳述有部分前後不符，或相
      互間有所歧異時，究竟何者為可採，法院仍應本其自由心
      證予以斟酌，非謂一有不符或矛盾，即認其全部均為不可
      採信（最高法院82年度台上字第1996號判決意旨參照）；
      因一般人之記憶，以及依記憶而為陳述之能力，或受時間
      、陳述當時情緒、身體健康情況或事件本身之複雜性等因
      素而有所改變。是證人丙○○歷次證詞，固有前揭出入，
      惟核諸其各次證詞之先後語句，可見應係其陳述被害經過
      時，未能連續敘明，而將中間部分情節脫漏、省略；即或
      未提及被告於用餐完畢後，途中曾經暫行離去；或就各輪
      流看守之人來去狀況未完整說明；則如未將各停留地點、
      發生事情，予以連貫銜接前，容有使人誤認被告係自被告
      丙○○進入旅社至趁機逃脫之期間，均參與看守之虞。然
      以丙○○獲救之初，情緒起伏，未能立刻恢復常態，所陳
      被害細節，縱受影響而若有錯置，綜觀其證詞中關於遭人
      剝奪行動自由、毆打，進而軟禁、看守等攸關妨害自由、
      意志受到壓制之重點，始終一致；且於本院審理中已說明
      前述乙○○停留地點有異，乃起於對高屏地區地理位置不
      熟悉之故（參本院卷第98頁），而是類誤認確有可能，當
      難執此指摘證人丙○○前後矛盾，而有何不能採信之瑕疵
      。次經審酌證人丙○○於本院審理中之情緒，相較獲救時
      猶恐慌不定，應認已趨平穩；且於進行交互詰問程序時，
      有充裕時間仔細回憶，就和盤陳述細節經過，是關於本件
      參與妨害自由之人數及行為分擔部分，應認以其證人丙○○於本院審理中之證詞為認定事實之據，始為妥適。又丙○○於本院審理中固證述：原先看守伊之男子入睡後，伊
      未睡著，亦不敢離開，在該處人生地不熟，窗外望出，甚
      為偏僻，買麵時因無警方，不知可找何人報案；被告對於
      內情並不知悉，聽友人片面之詞，誤以為伊將款項取走，
      卻未交車，被告像係被騙往勝友旅社，伊要求離去，被告
      口氣甚為為難，表示須待乙○○前來搭載，要伊在該處等
      候，稱無金錢支付旅館非用，須待由乙○○支付等語（參
      本院卷第97頁、第98頁背面至第99頁）；然其於警詢、偵
      查及本院審理中，均明白表示行動自由經剝奪，進而遭軟
      禁在旅社之事實；且由被告於本院審理中自承：向乙○○
      借得1,000 、2,000 元作支付旅社用乙節（參本院卷第35
      頁），可知如係等候友人回覆調取毒品之結果，不過停留
      短暫時間，被告向乙○○借得之款項足敷支付旅社房間費
      用，足認被告不過為免遭強力反抗，乃設詞推託、安撫。
      而丙○○未趁前看守之人睡著之際離去，或藉外出購買麵
      食時求援，亦應可能未見適當時機，且被告心防尚未鬆懈
      ，又囿於不知身處何處，更無足夠現款，不知應如何逃脫
      ，始能順利離去，不致遭發覺捉回，而陷於更不利之處境
      。是證人丙○○此部分證詞，固然有利於被告，然僅得證
      明被告未對其施加暴行，無法據以認定被告就本件妨害自
      由之犯行，未具犯意聯絡及行為分擔。另證人丙○○於本
      院同次審理期日尚證述：伊感覺被告並無惡意，阻止離去
      應係出於善意，擔心走失等語（參本院卷第99頁），亦可
      見證人丙○○所述不過出於個人之臆測，且灼然可見迴護
      被告之情，此部分證詞自不能作為認被告犯罪事實存否之
      證據。末參酌乙○○係欲藉監管丙○○，將之置於自己實
      力支配下之方式，迫使丙○○及其男友解決權利車糾紛，
      非以傷害丙○○為最終目的，看守期間供給一般生活飲食
      ，亦屬當然，是被告關於曾帶同丙○○外出購買之辯詞固
      然屬實，猶無法卸免妨害自由之罪責。
（九）綜上所述，被告所辯顯不足採，其於乙○○剝奪丙○○行
      動自由，及與另2 男子將丙○○私行拘禁期間，事中參與
      犯行，分擔看守丙○○之妨害自由犯行，事證已臻明確，
      堪予認定。
二、按刑法第302 條之妨害自由罪，原包括私行拘禁及以其他非
    法方法剝奪人之行動自由罪，且所謂以其他非法方法剝奪人
    之行動自由，係對於同條項私行拘禁之補充規定，若於剝奪
    被害人之行動自由後將被害人拘禁於一定之處所，繼續較久
    之時間，即屬私行拘禁，不應再以補充規定之剝奪人之行動
    自由罪論處（最高法院86年度台上字第3619號判決意旨參照
    ）。次按以自己共同犯罪之意思，參與實施犯罪構成要件以
    外之行為，或以自己共同犯罪之意思，事先同謀，而由其中
    一部分人實施犯罪之行為者，均為共同正犯，此業經司法院
    大法官會議釋字第109 號解釋在案。核被告所為，係犯刑法
    第302 條第1 項之私行拘禁罪。被告與乙○○及另2 名真實
    姓名年籍均不詳之成年男子間，有犯意聯絡及行為分擔，為
    共同正犯，且為事中共犯。被告曾因違反毒品危害防制條例
    案件，經臺灣新竹地方法院以96年度竹簡字第295 號判決判
    處有期徒刑3 月確定，嗣經同院以96年度聲減字第2659號裁
    定減刑，於97年3 月10日縮短刑期執行完畢，此有臺灣高等
    法院被告全國前案紀錄表在卷可憑，其受有期徒刑執行完畢
    後，5 年以內故意再犯本件有期徒刑以上之罪，為累犯，應
    依法加重其刑。爰審酌被告與丙○○並無糾紛，見其遭妨害
    自由，不僅未能見義勇為，反分擔犯行，輪流看守之，所為
    可議，對丙○○身心危害不輕，於社會治安亦有影響；惟考
    量其於看守丙○○期間，並未另行施加暴力，猶供給飲食，
    相較共犯乙○○之情節而言，容屬較輕，又丙○○經剝奪行
    動自由、私行拘禁之時間總計日餘，尚非至久及被告犯罪動
    機、手段及目的，均非至為惡劣等一切情狀，認檢察官求處
    有期徒刑2 年，容屬過重，爰量處如主文所示之刑，並諭知
    易科罰金之折算標準。
據上論斷，應依刑事訴訟法第299 條第1 項前段、刑法第28條、
第302 條第1 項、第47條第1 項、第41條第1 項前段，刑法施行
法第1 條之1 ，判決如主文。
本案經檢察官潘國威到庭執行職務。
中    華    民    國    99    年    3     月    30    日
                  刑事第三庭    審判長法  官  邱明弘
                                      法  官  陳怡先
                                      法  官  戴韻玲
以上正本證明與原本無異。
如不服本判決應於收受判決後10日內向本院提出上訴書狀，並應
敘述具體理由；其未敘述上訴理由者，應於上訴期間屆滿後20日
內向本院補提理由書（均須按他造當事人之人數附繕本）「切勿
逕送上級法院」。
中    華    民    國    99    年    3     月    31    日
                                      書記官  張語恬
附錄法條
刑法第302條
私行拘禁或以其他非法方法，剝奪人之行動自由者，處5 年以下
有期徒刑、拘役或3 百元以下罰金。
因而致人於死者，處無期徒刑或7 年以上有期徒刑，致重傷者，
處3 年以上10年以下有期徒刑。
第 1 項之未遂犯罰之。

司法院資訊處製作；財團法人民間司法改革基金會備份。
